【裁判字號】    89,台上,1334
【裁判日期】    890316
【裁判案由】    背信等罪
【裁判全文】
最高法院刑事判決                              八十九年度台上字第一三三四號
    上  訴  人  台灣高等法院檢察署檢察官
    被      告  甲○○
    選任辯護人  陳傳岳律師
                程春益律師
                蔡文生律師
    被      告  丙○○
    選任辯護人  林照雄律師
                戴森雄律師
    被      告  乙○○
右上訴人因被告等背信等罪案件，不服台灣高等法院中華民國八十六年十二月二日第
二審更審判決（八十六年度上更(一)字第九○三號，起訴案號：台灣台北地方法院檢察
署八十四年度偵字第三一五○、六六九四、一五四六五號），提起上訴，本院判決如
左：
    主  文
原判決撤銷，發回台灣高等法院。
    理  由
本件原判決以公訴意旨略稱：被告乙○○係被告甲○○之子，為美國住屋建設股份有
限公司（以下簡稱美國住屋公司）負責人，被告丙○○係該公司職員，而甲○○因與
林衡輝、游祺祥熟識，民國七十九年二月間，乙○○欲赴美國加州創業，從事房地產
開發，亟需鉅額資金，乙○○透過甲○○之關係邀請林衡輝及游祺祥參加投資，於七
十九年五月二日在台北市，乙○○以美國住屋公司及美國互豐投資開發有限公司（以
下簡稱美國互豐公司）負責人之名義，與林衡輝、游祺祥、甲○○、陳繼圖（係丙○
○之姊夫）簽訂合約書，約定：由林衡輝等四人共同出資購買美國洛杉磯Hacienda H
eights Guntree Drive之土地乙筆，面積約五十英畝，總價金為美金六、四○○、○
○○元，林衡輝出資二、二五○、○○○元、游祺祥出資八五○、○○○元、甲○○
出資一、七○○、○○○元、陳繼圖出資一、六○○、○○○元，此筆土地信託登記
為美國住屋公司所有，並授權美國住屋公司全權處理，唯需每三個月針對施工進度、
行銷狀況製表呈報各出資人。出售後所得之價金，扣除營造貸款稅捐及其相關支出後
，餘額分別匯入各出資人所指定之帳戶，餘未出售房地原則按出資比例，分別轉登記
予各出資人名下或由各出資人另行協議之。林衡輝及游祺祥依約出資，詎乙○○自八
十一年下半年起，竟意圖為自己不法之利益，未依合約書提出定期報告，經林、游二
人認為依乙○○將售屋所得款項列於美國住屋公司報表上金額，顯示應有美金一○、
七六九、六八七元，縱扣除應支出費用仍應有美金三百零五萬元應分配予投資人，於
八十二年七月二十五日乙○○匯還出資人美金三十四萬八千四百四十二元，依比例平
分，林、游二人為取回出資，屢催乙○○將所保管之金錢及土地交出以償付投資，惟
乙○○仍藉詞拖延或以簡略之報表搪塞，乙○○嗣於八十三年十月十八日上午在台北
市遠東聯合律師事務所陳純仁律師等人前達成協議：應於八十三年十月三十一日以前
提出財務報表供投資人審查，將林、游等四人出資信託登記之不動產出售，所得款除
暫留管理費用外均應匯予各出資人，另外未出售之不動產均過戶予投資人；林、游二
人並明確通知乙○○未得彼等同意不得處分信託財產，惟乙○○仍一再拖延，並與丙
○○共謀侵占信託財產，於八十三年十二月四日將該筆土地Track 43727 Lot 26地號
及其上房屋，以美金五十萬元假買賣方式過戶予丙○○名義，又於八十四年五月十日
，再以美金三十七萬元售予他人，該筆土地中之lot 15號土地亦被擅自出售，於八十
四年六月間游祺祥赴美國洛杉磯查帳始發現上揭房地已被出售，而尚未開發Phase II
之土地亦被設定高達美金二百餘萬元之抵押權，至於往來銀行亦查無現金存款，始確
定乙○○違反合約規定報告財務、分配財產等義務，足生損害於林衡輝、游祺祥、陳
繼圖，而甲○○係我國經濟部登記設立之住屋建設股份有限公司負責人，早已知情，
仍與其子乙○○勾結而為前開行為，認被告等觸犯刑法第三百四十二條第一項之背信
罪嫌等語。惟經調查證據結果，以被告等行為，與背信罪之構成要件不合，自不得繩
以該罪；至於被告等被訴涉犯刑法第三百三十六條第二項之業務侵占罪部分，該罪最
輕本刑非有期徒刑三年以上，且其犯罪地係在美國，依同法第七條規定，無刑法之適
用。因而撤銷第一審判決，予以改判，就背信部分諭知被告等無罪；就業務侵占部分
，則判決不受理，固非無見。然查：(一)、證據之取捨，法院雖有自由判斷之權，但對
於取捨之理由，應詳為闡述，方足以昭折服。原判決關於背信部分，略以告訴人林衡
輝等所提出之於七十九年五月二日簽訂之合約書（影本），其內容約定告訴人等共同
出資購買土地，共同委託美國住屋公司及美國互豐公司辦理開發、營運管理、信託登
記及行銷等事宜，土地之產權信託登記為美國住屋公司所有，乙○○係以該兩公司代
表人身分在合約書上簽名，其個人與告訴人等並無委任關係存在，縱乙○○未依合約
書規定報告財務、分配財產，如屬實在，其受損害者亦係出資人即告訴人等，而美國
住屋公司並無損害，其行為即與背信罪之構成要件不合，自不得以該罪相繩。至於丙
○○、甲○○未受告訴人等委任處理事務，本非背信罪之主體，僅被訴與乙○○勾結
，共同實施犯罪。茲乙○○行為既不成立背信罪，則丙○○、甲○○自不能以該罪之
共犯論，亦無背信之可言，因而此部分諭知被告等無罪云云（原判決理由乙之三、四
）。惟乙○○在原審供稱：「投資人（指告訴人等）付錢給我買土地，是沒有錯。」
甲○○亦供稱：「他們（指告訴人等）湊錢去買地，我兒子（指乙○○）沒出錢，我
自己也有出錢，地買來是我兒子乙○○在管理」等語（原審法院上訴字第四四五號卷
第二十八頁反面、第六十二頁反面）。乙○○並先後具狀陳述稱：「美國住屋公司係
於七十八年十二月在美國加州註冊，由告訴人林衡輝為開發美國房地產，邀被告乙○
○共同設立，且自美國住屋公司成立迄今，僅處理本件所涉之不動產投資，……七十
九年五月二日因投資人等（即指告訴人等）認渠等均非該公司具名之股東，為保障此
項投資之權益，遂與美國住屋公司訂立信託契約（即合約書）。」「本件投資案肇始
於七十八年十月中旬，乙○○、甲○○、林衡輝三人商討在美國投資開發土地，隨即
於同月十八日由林（衡輝）、白（汝璧）兩人各出資美金五萬元，交由乙○○至美
國之土地代書，作為買地之定金。」「乙○○於獲得林、白二人共同投資之承諾後，
於七十八年十一月二十七日正式成立美國住屋公司，由此觀之，美國住屋公司係應投
資人要求始成立。」「被告（乙○○）受託以美國住屋公司名義處理本件投資案」等
語（第一審訴字第一八二一號卷第六十四頁反面至第六十五頁，原審法院上訴字第四
四五號卷第八十頁反面、第八十一頁及其反面）。依上開乙○○、甲○○之供述，告
訴人林衡輝早於美國住屋公司設立之前，即委任乙○○在美國買地開發經營，美國住
屋公司亦係乙○○經林衡輝等委託而設立，告訴人等與美國住屋公司訂立合約書，其
目的係在於保障其投資之權益。苟係實情，如何能謂乙○○未受告訴人等委任處理事
務﹖原判決對於上開卷內證據捨棄不採，未說明其理由，自有可議。(二)、審判權之有
無，係以該案件應否屬於普通法院審判為斷；而行為之處罰，以行為時之法律有明文
規定者為限，刑法第一條定有明文。如非屬刑法或特別刑事法令上所規定處罰之行為
，則屬實體上判決之範疇。刑法第七條前段規定：本法於中華民國人民在中華民國領
域外犯前二條以外之罪，而其最輕本刑為三年以上有期徒刑者適用之。依其反面解釋
，我國人民在我國領域外犯同法第五、六條所列以外之罪，而其最輕本刑非為三年以
上有期徒刑者，則屬不罰（司法院院解字第三六一九號解釋參照），此係實體上之規
定。原判決關於被告等被訴業務侵占部分，認定其犯罪地係在美國，但告訴人游祺祥
以告訴人等共同出資與被告乙○○簽訂購地合約書，告訴人等係於我國境內將投資款
項至乙○○或其指定之帳戶，並多次召開投資人會議、提出報告及銷售房地等各項
執行業務行為，其行為地或在我國境內，或在我國境內決定後至美國實行云云，如屬
無訛，則此部分被告等如有業務侵占犯行，是否我國及美國均為被告等之犯罪地﹖已
有審究之必要，原判決未詳予釐清說明。且縱如原判決認定其犯罪地係在美國，原審
不為實體上判決，竟從程序上以對於被告等無審判權而為不受理之諭知，亦有違誤。
檢察官上訴意旨，指摘原判決不當，非無理由，應認有撤銷發回更審之原因。又本件
雖屬刑事訴訟法第三百七十六條第三款、第五款所列之案件，惟於修正刑事訴訟法施
行前，原得上訴於第三審法院，且已繫屬於法院，依刑事訴訟法施行法第五條第一項
規定，仍應依施行前之法定程序終結之，附此說明。
據上論結，應依刑事訴訟法第三百九十七條、第四百零一條，判決如主文。
中      華      民      國    八十九    年      三      月     十六     日
                              最高法院刑事第五庭
                                  審判長法官  董  明  霈
                                        法官  丁  錦  清
                                        法官  林  茂  雄
                                        法官  王  居  財
                                        法官  孫  增  同
      右正本證明與原本無異
                                              書  記  官
中      華      民      國    八十九    年      三      月    二十一    日


司法院資訊處製作；財團法人民間司法改革基金會備份。
